臺灣新竹地方法院民事判決  
110年度訴字第482號
原      告  國泰人壽保險股份有限公司

法定代理人  劉上旗  
訴訟代理人  羅盛德律師
            卓駿逸  


被      告  陳棋鴻  
            陳桂鴻  
追加被告    陳吳梅嬌
            陳銘鴻  
            陳美鶯  
上三人共同
訴訟代理人  陳桂鴻  
上列當事人間塗銷分割繼承登記事件，本院於民國110年10月21
日言詞辯論終結，判決如下：
    主  文
原告之訴駁回。
訴訟費用由原告負擔。
    事實及理由
壹、程序事項
一、按訴狀送達後，原告不得將原訴變更或追加他訴。但請求之
    基礎事實同一者，不在此限，民事訴訟法第255條第1項第2
    款定有明文。查原告起訴時所列被告為陳棋鴻、陳桂鴻2人
    ，後查得被繼承人陳德閠之全體繼承人除陳棋鴻、陳桂鴻外
    ，另有陳吳梅嬌、陳銘鴻、陳美鶯，原告本於遺產分割協議
    之同一事實而追加上列3人為被告，合於前引規定，應予准
    許。
二、被告陳棋鴻經合法通知，未於言詞辯論期日到場，核無民事
    訴訟法第386條各款所列情形，爰依原告聲請由其一造辯論
    而為判決。　　
貳、實體事項
一、原告起訴主張：
㈠、原告對被告陳棋鴻有本金債權新臺幣（下同）1,787,354元未
    受清償，原告業已取得臺灣桃園地方法院92年度執字第2375
    7號債權憑證可稽（卷第105-108頁）。
㈡、被告陳棋鴻之父親即被繼承人陳德閠於民國107年9月12日死
    亡，全體繼承人包括其配偶陳吳梅嬌、長子陳棋鴻、次子陳
    銘鴻、三子陳桂鴻、長女陳美鶯，且上列5人均未拋棄繼承
    。陳德閠所遺財產包括新竹市○○段000地號土地（面積73.52
    平方公尺，持分全部）、門牌號碼新竹市○區○○路00巷00號
    未辦保存登記建物（持分全部）、新竹武昌街郵局存款139,
    997元（下稱系爭遺產，土地及建物則稱系爭房地，卷第68
    頁），故系爭遺產應為被告5人公同共有。
㈢、被告陳棋鴻明知其對原告負有債務而無其他財產可供清償，
    為逃避日後強制執行，竟於繼承系爭遺產後，於107年10月4
    日將其應繼分無償分割予被告陳桂鴻取得，並於107年10月9
    日以分割繼承為原因，將土地所有權登記為被告陳桂鴻所有
    ，原告於110年4月12日查詢地政登記資料時始發覺此事。被
    告陳棋鴻之無償行為，有害及原告債權，原告自得聲請法院
    撤銷之，並聲請命受益人即被告陳桂鴻回復原狀。爰依民法
    第244條第1項、第4項規定，提起本件訴訟。並聲明（卷第9
    7頁）：
　⒈被告5人就系爭遺產，於107年10月4日所為之遺產分割協議債
    權行為、及就其中新竹市○○段000地號土地於107年10月9日
    所為之所有權移轉登記物權行為，均應予以撤銷。
　⒉被告陳桂鴻應將新竹市○○段000地號土地，經新竹市地政事務
    所以107年空白字第209920號收件，於107年10月9日以分割
    繼承為原因之所有權移轉登記予以塗銷，並回復所有權登記
    為被告5人公同共有。
  ⒊被告陳桂鴻應將門牌號碼新竹市○區○○路00巷00號未辦保存登
    記建物，向新竹市稅務局所為之房屋納稅義務人名義變更登
    記予以塗銷，回復登記為被繼承人陳德閠。
　⒋訴訟費用由被告負擔。
二、被告則答辯以：　　
㈠、被告陳棋鴻未到庭，亦未以書狀為任何陳述或聲明。
㈡、被告陳桂鴻、陳吳梅嬌、陳銘鴻、陳美鶯（下稱被告陳桂鴻
    等4人）：
　⒈父親陳德閠向新竹縣政府（於新竹縣、市分治之前）承租系
    爭土地興建建物以供全家生活，於97年間經新竹縣政府同意
    出售系爭土地予陳德閠，總價款808,720元，繳款期間97年1
    0月13日起至97年11月21日止，當時陳德閠欠缺資金，遂由
    被告陳桂鴻出資30萬元、被告陳吳梅嬌出資50萬元、陳德閠
    出資1萬元，籌足價款後承買系爭土地且登記在陳德閠名下
    。被告陳桂鴻、陳吳梅嬌各出資30萬元、50萬元之事實，有
    被告陳桂鴻將30萬元匯入被告陳吳梅嬌名下新竹西門郵局00
    00000-0000000號帳戶、被告陳吳梅嬌自上開帳戶提領現金8
    0萬元之交易明細表可參（卷第161頁），是以，系爭土地實
    係被告陳桂鴻、陳吳梅嬌所購買，並非陳德閠所購買而成為
    遺產。
　⒉在被告陳桂鴻100年間搬離系爭房地之前，陳德閠及被告陳吳
    梅嬌均係由被告陳桂鴻負責照顧及支付費用，二位兄長即被
    告陳棋鴻、陳銘鴻經濟狀況不佳。因父親過世而支出喪葬費
    用191,400元（183,140元+8,260元，卷第129-131頁）應先
    自遺產扣除。再者，遺產分割協議時，被告陳桂鴻有額外給
    付被告陳棋鴻、陳銘鴻每人各10萬元，亦有被告陳棋鴻、陳
    銘鴻親簽之收據暨表明放棄對系爭遺產之權利，及被告陳桂
    鴻自其名下新竹西門郵局0000000-0000000號帳戶分次領取5
    萬元、15萬元之存摺內頁影本可據。
　⒊被告陳棋鴻除父親出殯之日有出席外，其餘時間不見蹤跡，
    亦長期未負擔扶養母親即被告陳吳梅嬌之義務，迄今仍由被
    告陳桂鴻主要負擔照料；當年承買系爭土地也是被告陳桂鴻
    拿錢讓父親去處理，故將系爭房地由被告陳桂鴻繼承乃合理
    之事。　
　⒋系爭遺產之核定總價額1,320,017元，扣減喪葬費191,400元
    、再扣減被告陳吳梅嬌身為配偶之1/2剩餘財產分配請求權
    後所剩無幾，被告陳棋鴻又已自被告陳桂鴻取得現金10萬元
    ，故被告陳棋鴻拋棄其對系爭遺產之應有部分權利，並非無
    償行為。並聲明：⑴原告之訴駁回。⑵訴訟費用由原告負擔。
三、本院之判斷：
㈠、原告起訴主張第㈠、㈡點所示情事，為被告所不爭執，並有臺
    灣桃園地方法院92年度執字第23757號債權憑證及其繼續執
    行紀錄表、強制執行金額計算書分配表、系爭土地電傳資訊
    （含標示部、所有權部、異動索引）、本院職權調取之新竹
    市地政事務所107年收件字第209920號登記申請案（含繼承
    系統表、遺產清冊、遺產分割協議書）在卷可稽（卷第49-7
    0、105-113頁）。是此部分事實，應堪先予認定。
㈡、按「債務人所為之無償行為，有害及債權者，債權人得聲請
    法院撤銷之。債務人所為之有償行為，於行為時明知有損害
    於債權人之權利者，以受益人於受益時亦知其情事者為限，
    債權人得聲請法院撤銷之。債務人之行為非以財產為標的，
    或僅有害於以給付特定物為標的之債權者，不適用前二項之
    規定。債權人依第1項或第2項之規定聲請法院撤銷時，得並
    聲請命受益人或轉得人回復原狀。但轉得人於轉得時不知有
    撤銷原因者，不在此限。」「前條撤銷權，自債權人知有撤
    銷原因時起，一年間不行使，或自行為時起，經過十年而消
    滅。」民法第244條、第245條就債權人之撤銷權之要件及其
    除斥期間分有明文，以避免權利之狀態不確定，害及交易之
    安全。再按此項除斥期間有無經過，縱未經當事人主張或抗
    辯，法院亦應先為調查認定，以為判斷之依據（最高法院85
    年台上字第1941號判例意旨參照）。經查：緣原告為前執行
    案之債權人，係於110年5月20日提起本件訴訟，距離被告5
    人間於107年10月4日所為之遺產分割協議債權行為、及就系
    爭土地於107年10月9日所為所有權移轉登記物權行為，未逾
    10年；又原告主張其係於110年4月12日查調系爭土地所有權
    登記資料時始發覺上開分割繼承、移轉登記之事，核與原告
    起訴時提出之土地資訊查詢時間相符，復查無原告自知有撤
    銷原因算至其提起本件訴訟之日止，已逾越一年法定除斥期
    間之證據。從而，原告提起本件撤銷訴訟，尚未逾1 年除斥
    期間，先予敘明。
㈢、民法第244條第1、2項所稱之無償或有償行為，係以債務人與
    第三人間之行為有無互為對價關係之給付為其區別標準；倘
    債務人將其不動產廉價讓與第三人，或以其價值對於受讓者
    清償債務，其他債權人亦僅於有同法條第2項情形時，始得
    以訴請求撤銷，尚不能認其行為為無償，而逕指債務人之換
    價為同條第1項之詐害行為，俾以保全法定撤銷權之行使，
    兼資防免妨害交易之安全；亦即民法第244條規定撤銷權之
    規範意旨，係依債務人與第三人間法律行為是否互有對價，
    區別其行使之要件，俾使受益人及債權人之利益，均得受保
    護（最高法院101年度台上字第498號、108年度台上字第233
    0號判決意旨參照）。經查：
　⒈被告陳桂鴻等4人抗辯系爭土地係由被告陳桂鴻、陳吳梅嬌各
    出資30萬元、50萬元購入之事實，本院觀之被告陳吳梅嬌名
    下新竹西門郵局0000000-0000000號帳戶之交易明細及「新
    竹縣縣有房地價款收入繳款書」、新竹縣政府97年10月7日
    府財產字第0970148367號函之內容（卷157-161頁），可知
    新竹縣政府於97年10月7日發函通知陳德閠，同意將陳德閠
    所承租系爭土地（面積73.52平方公尺）以土地總價款808,7
    20元讓售予陳德閠，並附繳款書。未久，被告陳桂鴻於97年
    10月23日將30萬元匯入被告陳吳梅嬌名下新竹西門郵局帳戶
    ，旋於翌（24）日自此帳戶提領80萬元現金，於同（24）日
    向臺灣銀行新竹分行繳清808,720元。是以，系爭土地係由
    被告陳桂鴻、陳吳梅嬌出資購買之事實，應屬不虛。
　⒉姑不論被告陳桂鴻、陳吳梅嬌將系爭土地登記在陳德閠名下
    之緣由為何（或基於陳德閠為土地承租人、或基於陳德閠為
    一家之主、或基於孝心及夫妻同財共居、或基於消費借貸、
    或基於借名登記，不一而足），即使依土地登記之絕對效力
    原則認定系爭土地乃陳德閠之財產，按系爭遺產之核定總價
    額1,320,017元計算，扣減喪葬費用191,400元後尚有1,128,
    617元，以被告陳棋鴻應繼分1/5換算後為225,723元。被告
    陳棋鴻另自被告陳桂鴻處收取現金100,000元，故被告陳棋
    鴻對於陳德閠遺產所能主張之權利價值為125,723元。
　⒊協議分割遺產時，繼承人間往往考量被繼承人之意願、被繼
    承人於生前曾否預先分配財產、繼承人對於被繼承人之扶養
    程度等因素，以調整各繼承人分配之遺產多寡。尤其在被繼
    承人主要由某一繼承人扶養之情形，其他繼承人同意該繼承
    人分得較多遺產，常有結算、抵償扶養費用之意思，應認此
    遺產分割協議為有償行為。查被告陳吳梅嬌36年3月20日出
    生，當陳德閠107年9月12日死亡時，被告陳吳梅嬌斯時71歲
    ，有受扶養之權利，被告陳棋鴻有扶養義務。以108年簡易
    生命表為據，台灣女性平均餘命84.2歲，被告陳吳梅嬌應可
    再受扶養13年，若按台灣省108年每人每月必要生活費用14,
    865元計算，被告陳棋鴻應負擔1/4約3,716元，換算每年44,
    592元。而到庭被告陳桂鴻、陳銘鴻、陳美鶯均陳稱陳德閠
    及被告陳吳梅嬌之生活大部分由被告陳桂鴻負擔及照料，被
    告陳棋鴻已多年未盡扶養之責等語（卷第124-125頁）。自
    陳德閠過世後，被告陳棋鴻對被告陳吳梅嬌仍未盡扶養義務
    迄今已3年，即被告陳桂鴻為被告陳棋鴻支付扶養費133,776
    元（3,716元X12月X3年），顯已超過被告陳棋鴻所能主張之
    遺產權利價值125,723元，況且更有未來10年之扶養費高達4
    45,920元，綜上所述，被告陳桂鴻為負擔父母扶養義務之主
    責者，其餘4名繼承人同意由被告陳桂鴻分得陳德閠全部遺
    產，確有抵償扶養費用之意思，應認被告5人間遺產分割協
    議為有償行為，非如原告所指為無償行為。
㈣、另民法第244條所規定之撤銷訴權，僅得訴請撤銷債務人之行
    為，倘債務人之行為與他人共同為之，亦僅該債務人之行為
    得單獨而分離者，始得訴請撤銷（最高法院82年度台上字第
    135號判決意旨參照）。本件被告5人固出具遺產分割協議書
    ，表明其等同意系爭遺產由被告陳桂鴻繼承取得，惟被告陳
    吳梅嬌、陳銘鴻、陳美鶯並不是民法第244條所稱之「債務
    人」亦不是同條所指之「受益人」，客觀上被告陳吳梅嬌、
    陳銘鴻、陳美鶯不是原告得依民法第244條規定行使撤銷權
    之對象，而遺產分割協議是全體繼承人之共同行為，被告陳
    棋鴻於分割遺產時放棄繼承系爭遺產之行為，不能從全體繼
    承人之遺產分割協議中分離，而僅單獨撤銷被告陳棋鴻與被
    告陳桂鴻間之行為，原告自無從依民法第244條規定主張撤
    銷全體繼承人之遺產分割協議。
㈤、綜上所述，原告依民法第244條第1項、第4項規定，訴請撤銷
    被告5人間就系爭遺產所為之遺產分割協議債權行為及就土
    地所為分割繼承登記之物權行為，並請求被告陳桂鴻塗銷土
    地所有權移轉登記、塗銷建物之納稅義務人變更登記並回復
    原狀，均為無理由，應予駁回。
四、本件判決基礎已臻明確，兩造其餘攻擊防禦方法及訴訟資料
    ，核與判決結果不生影響，爰不一一論述。　　
五、訴訟費用負擔之依據：民事訴訟法第78條。　　
中　　華　　民　　國　　110 　年　　11　　月　　11　　日
                  民事第二庭    法　官　陳麗芬
以上正本係照原本作成。
如對本判決上訴，須於判決送達後20日內向本院提出上訴狀。如
委任律師提起上訴者，應一併繳納上訴審裁判費。
中　　華　　民　　國　　110 　年　　11　　月　　11　　日
                                書記官　曾煜智